【裁判字號】    97,訴,637
【裁判日期】    970827
【裁判案由】    土地所有權移轉登記
【裁判全文】
臺灣臺南地方法院民事判決               97年度訴字第637號
原      告  丁○○
            乙○○
            丙○○
            戊○○
            甲○○
            辛○○○
            癸○○
            子○○
            壬○○
共      同
訴訟代理人  許世烜律師
被      告  庚○○○
訴訟代理人  己○○
上列當事人間請求土地所有權移轉登記事件，經本院於民國97年
8月13日言詞辯論終結，判決如下：
    主      文
被告應將坐落台南縣安定鄉○○段864地號、面積2444平方公尺
土地所有權應有部分10000分之2946移轉登記與原告公同共有。
訴訟費用新台幣壹萬玖仟陸佰壹拾貳元由被告負擔。
    事實及理由
一、本件原告起訴主張：
(一)、原告為被繼承人吳金  之繼承人，被繼承人吳金  所有坐落
    台南縣安定鄉○○段（重劃前）227地號、面積0.0815公頃
    農地，於民國（下同）57年間因參加農地重劃，惟面積過小
    不足最小坵形單位，為便於政府辦理農地重劃，減少差額地
    價補償上權利等手續，被繼承人吳金  乃將上開土地與訴外
    人林信田之土地合併參加重劃，由林信田於57年3月28日在
    管寮村村長黃火見證下簽訂覺書，聲明：「吳金  所有之安
    定鄉○○段貳貳柒地號田拾則零點零柒貳公頃之耕地壹筆參
    加安定農地重劃因面積過小不足最小坵形單位，為便於政府
    辦理交換分配…，經與本人商得同意將右列耕地面積合併在
    本人所有戶內，絕非買賣行為，日後本人絕無將土地合併在
    內為己所有。嗣安定農地重劃，將被繼承人吳金  所有之重
    劃前227地號0.0815公頃耕地與訴外人林信田之226-4、226-
    5、226-6地號等4筆土地合併為0.2736公頃，扣除農水路用
    地及劃餘地負擔面積等負擔後，受分配為重劃後之864地號
    面積0.2444公頃。重劃後864地號0.2444公頃土地內屬於被
    繼承人吳金  之面積為0.0720公頃，重劃後由被繼承人吳金
      於林信田出具之覺書上將面積更改為零點零柒貳公頃。則
    重劃後864地號0.2444公頃土地其中面積0.0720公頃，即應
    有部分2946/10000，為被繼承人吳金  所有，而以訴外人林
    信田名義登記。
(二)、嗣於73年間，訴外人林信田將系爭土地轉賣予伊嬸嬸即被告
    後，林信田有向被告告知系爭土地其中面積0.0720公頃接臨
    重劃後農路邊，為原告之被繼承人吳金  所有及分管之土地
    ，而且訴外人林信田並將該0.0720公頃面積扣除，未向被告
    計算價金。又林信田要將土地出賣予被告時，也有告知被繼
    承人吳金  ，向原告之被繼承人吳金  表示借名登記部分並
    未賣給被告，其未向被告收取借名登記部分0.0720公頃價金
    ，則林信田將土地移轉登記予被告後，被繼承人吳金  之應
    有部分改借被告名義登記。系爭土地移轉登記為被告後，被
    繼承人吳金  分管之部分仍一直由吳金  分管，迄今該部分
    由原告丁○○等人耕作管理，被告也從未有意見。
(三)、按借名登記之契約，類似委任關係，應類推適用委任關係。
    因近聞被告有意要出賣土地，原告乃希望被告能將屬於原告
    之應有部分2946/10000移轉登記予原告，被告雖不敢否認原
    告借其名義登記之土地應有部分應歸原告等人所有，但被告
    卻一直拖延不配合。為確保原告之權利，原告茲以起訴狀為
    終止借名登記之意思表示通知被告，請求被告將系爭土地所
    有權應有部分10000分之2946返還（移轉）登記予原告等情
    。
(四)、並聲明：求為判決：被告應將坐落台南縣安定鄉○○段864
    地號、面積2444平方公尺土地所有權應有部分10000分之294
    6移轉登記與原告公同共有。
二、被告則以：
(一)、被告之姪子林信田將系爭土地出售與被告，係出賣其持分，
    並未將原告之七釐多土地出賣，惟因整筆土地之關係，林信
    田才會將系爭土地所有權全部移轉登記與被告。被告與吳金
      間並無借名登記之關係，原告請求將系爭土地所有權應有
    部分10000分之2946移轉登記與原告公同共有，為無理由等
    語，資為抗辯。
(二)、並聲明：求為判決：駁回原告之訴。
三、得心證之理由：
(一)、原告主張被繼承人吳金  業於86年8月9日死亡，其為被繼承
    人吳金  之繼承人（其中癸○○、子○○、壬○○為代位繼
    承人）。被繼承人吳金  所有重劃前坐落台南縣安定鄉○○
    段227地號、面積0.0815公頃農地，於57年間因參加農地重
    劃，惟面積過小不足最小坵形單位，為便於政府辦理農地重
    劃，減少差額地價補償上權利清理等手續，被繼承人吳金
    乃將上開土地與訴外人林信田之土地合併參加重劃，由林信
    田於57年3月28日在管寮村村長黃火見證下簽訂覺書，聲明
    ：「…吳金  所有之安定鄉○○段貳貳柒地號田拾則零點零
    捌壹伍（嗣改為零點零柒貳）公頃之耕地壹筆參加安定農地
    重劃因面積過小不足最小坵形單位，為便於政府辦理交換分
    配…，經與本人商得同意將右列耕地面積合併在本人所有戶
    內，絕非買賣行為，日後本人絕無將土地合併在內為己所有
    。…」。嗣被繼承人吳金  所有之上開227地號、面積0.081
    5公頃農地與訴外人林信田所有之同段226-4、226-5、226-6
    地號等農地經農地重劃合併為0.2736公頃，扣除農水路用地
    負擔面積及劃餘地負擔面積後，林信田取得受分配重劃後之
    同段864地號、面積0.2444公頃土地（下稱系爭土地）。其
    後林信田於73年間以買賣為登記原因將系爭土地所有權全部
    移轉登記與被告所有之事實，已據提出戶籍登記簿謄本、戶
    籍謄本、林信田書立之覺書、土地登記第二類謄本、土地登
    記簿謄本及台南縣安定農地重劃區土地所有權人原有土地與
    新分配土地對照清冊為證，且為被告所不爭執，堪信為真實
    。
(二)、原告又主張系爭土地內屬於原告之被繼承人吳金  之面積為
    0.0720公頃，即應有部分2946/10000為被繼承人吳金  所有
    ，而借用訴外人林信田名義登記。嗣於73年間，林信田將系
    爭土地轉賣予被告，曾告知被告及被繼承人吳金  ：系爭土
    地中面積0.0720公頃接臨重劃後農路邊，為被繼承人吳金
    所有及分管之土地，林信田就該0.0720公頃土地部分並未向
    被告計算價金，林信田將系爭土地移轉登記予被告後，被繼
    承人吳金  之應有部分即改借被告名義登記等情，雖經被告
    否認其與原告之被繼承人吳金  間就系爭土地所有權應有部
    分2946/10000有借名關係存在；惟查：
  1.按請求履行債務之訴，除被告自認原告所主張債權發生原因
    之事實外，依民事訴訟法第277條前段之規定，應先由原告
    就其主張之此項事實，負舉證之責任。若原告已盡舉證責任
    後，被告於其抗辯之事實，亦應負證明之責任。易言之，原
    告就其應為舉證事項已有相當之證明，被告欲否認其主張者
    ，即不得不更舉反證，證明其反對主張之事實。倘被告未能
    提出確切之反證，則原告對其主張之事實既已為相當之證明
    ，自堪信為真實。
  2.查原告之被繼承人吳金  所有之上開227地號、面積0.0815
    公頃土地與訴外人林信田所有之同段226-4、226-5、226-6
    地號等農地經農地重劃合併為0.2736公頃，扣除農水路用地
    負擔面積及劃餘地負擔面積後，林信田取得受分配重劃後面
    積0.2444公頃之系爭土地，已如前述，依此計算，原告主張
    系爭土地中面積0.0720公頃（計算式：0.0815÷0.2736×0.
    2444=0.0728）部分為被繼承人吳金  所有乙節，堪信屬實
    。次依原告前開主張及卷附系爭土地現況照片所示，並參酌
    被告自承：其姪子林信田將系爭土地出售與伊，係出賣其持
    分，並未將原告之七釐多土地出賣，惟因整筆土地之關係，
    林信田才會將系爭土地所有權全部移轉登記與被告等語，可
    認原告主張訴外人林信田將系爭土地轉賣予被告，曾告知被
    告及被繼承人吳金  ：系爭土地中面積0.0720公頃接臨重劃
    後農路邊，為被繼承人吳金  所有及分管之土地，林信田就
    該0.0720公頃土地部分並未向被告計算價金，林信田將系爭
    土地移轉登記予被告後，被繼承人吳金  之應有部分即改借
    被告名義登記等情，應非子虛。況被告既明知系爭土地中面
    積0.0720公頃部分之實質所有權人為原告之被繼承人吳金
    ，若被告未同意被繼承人吳金  將所有系爭土地中面積0.07
    20公頃借用被告名義登記，當無由將其未買受之土地部分亦
    登記於自己名下之理。由此益徵原告主張訴外人林信田將系
    爭土地移轉登記予被告後，被繼承人吳金  之應有部分2946
    /10000（計算式：0.0720÷0.2444=0.2946）乃改借被告名
    義登記乙情，為足採信。被告空言否認，要非有據。
(三)、按借名契約，顧名思義，係指當事人約定，一方（借名者）
    經他方（出名者）同意，而就屬於一方現在或將來之財產，
    以他方之名義，登記為所有人或其他權利人，但無使他方取
    得實質所有權或其他權利之意思，仍由借名者自行管理、使
    用、處分之契約。而在現行法制下，借名契約乃無名契約，
    依私法自治原則，當事人基於特定目的而訂立借名契約，如
    未違反強制規定或公序良俗，當非法所不許。又借名契約，
    係以借名者與出名者間之信任關係為基礎，在性質上與委任
    契約相似，除契約內容另有約定外，應可類推適用民法上有
    關委任契約之相關規定。次按當事人之任何一方，得隨時終
    止委任契約。又繼承人自繼承開始時，除本法另有規定外，
    承受被繼承人財產上之一切權利、義務。民法第549條第1項
    及第1148條第1項前段分別定有明文。綜上所述，原告之被
    繼承人吳金  將所有之系爭土地所有權應有部分10000分之
    2946借用被告名義登記，被繼承人吳金  嗣於86年8月9日死
    亡，原告為其繼承人，則其本於委任及繼承之法律關係，終
    止兩造間之借名契約，請求被告應將系爭土地所有權應有部
    分10000分之2946移轉登記與原告公同共有，即無不合，應
    予准許。
四、本件訴訟費用為裁判費新台幣19,612元，確定如主文第2項
    所示。
五、結論：原告之訴為有理由，依民事訴訟法第78條、第87條第
    1項，判決如主文。
中    華    民    國    97    年    8    月    27     日
                      民事第三庭法  官  張季芬
以上正本係照原本作成。
如對本判決上訴，須於判決送達後20日內向本院提出上訴狀。
中    華    民    國    97    年    8    月    27      日
                                書記官  顏惠華


司法院資訊處製作；財團法人民間司法改革基金會備份。
